臺灣高等法院刑事判決
109年度上訴字第3536號
上  訴  人  臺灣臺北地方檢察署檢察官
被      告  施銘育
選任辯護人  陳鴻興律師(法扶律師)          
被      告  吳悛劭
指定辯護人  本院公設辯護人李廣澤
上列上訴人因被告強盜案件，不服臺灣臺北地方法院於中華民國
109年7月2日所為108年度訴字第421號第一審判決（起訴案號：
臺灣臺北地方檢察署108年度偵字第8064、10514、11794號），
提起上訴，本院判決如下：
    主  文
原判決撤銷。
施銘育、吳悛劭共同犯強制罪，均累犯，各處有期徒刑肆月、參
月，如易科罰金，均以新臺幣壹仟元折算壹日。
    事  實
一、施銘育、吳悛劭於民國108年3月11日上午8時10分許，在臺
    北市○○區○○○路000巷00號地下1樓LV旅店206號包廂，分持西
    瓜刀、折疊刀與蔡承哲發生衝突後，經林博涵居中協調，達
    成協議由蔡承哲向施銘育賠償新臺幣（下同）3萬元，蔡承
    哲遂委託林博涵持提款卡至附近自動櫃員機領錢，詎施銘育
    、吳悛劭得知因帳戶餘額不足而無法提領後，為逼迫蔡承哲
    提供財物擔保履行上開協議，竟共同基於強制之犯意聯絡，
    恃其人數優勢，由施銘育持西瓜刀威嚇蔡承哲，吳悛劭則在
    旁盯視，使蔡承哲迫於情勢將所配載之金項鍊1條取下交給
    吳悛劭，再由吳悛劭轉交施銘育收執，供作擔保，而以此脅
    迫手法，使蔡承哲行無義務之事。嗣因施銘育遲不返還上開
    金項鍊，蔡承哲乃報警處理，始為警循線查悉上情。
二、案經蔡承哲訴由臺北市政府警察局中山分局報請臺灣臺北地
    方檢察署檢察官偵查起訴。
　　理  由
壹、證據能力：
一、按被告之自白，非出於強暴、脅迫、利誘、詐欺、違法羈押
    或其他不正方法，且與事實相符者，得為證據，刑事訴訟法
    第156條第1項定有明文。此項證據能力之限制，係以被告之
    自白必須出於其自由意志之發動，用以確保自白之真實性。
    而所謂非任意性之自白，係指實施刑事訴訟之公務員以強暴
    、脅迫、詐欺、利誘、疲勞訊問、違法羈押或其他不正方法
    取得之自白而言，此等不正方法必須所實施之方法對於被告
    或共同被告足以產生自由意志之壓制而造成違反意願之效果
    者，始足當之（最高法院99年度台上字第2210號判決意旨參
    照）。又共同被告、共同正犯等被告以外之人，在偵查中未
    經具結之陳述，依通常情形，其信用性仍遠高於在警詢等所
    為之陳述，衡諸其等於警詢等所為之陳述，均無須具結，卻
    於具有「特信性」、「必要性」時，即得為證據，若謂該偵
    查中未經具結之陳述，一概無證據能力，無異反而不如警詢
    等之陳述，顯然失衡。查被告吳悛劭於偵訊時所為供述，係
    出於其任意性所為，此觀其於本院準備程序所述「沒有人以
    不法手法要我說這些話」等語甚明（本院卷第149頁），雖
    謂「因為太緊張，不知道怎麼說」，惟難認檢察官有何以不
    正方法致其自由意志遭受壓制，而造成違反其意願之效果，
    復經本院與其他補強證據相互勾稽，亦認與事實相符（詳下
    述）；而被告施銘育及其辯護人則同意該偵訊供述得作為本
    案證據（本院卷第133頁），本院審酌該供述作成時之情況
    ，亦認為適當，依刑事訴訟法第156條第1項、第159條之5第
    1項等規定，對於被告吳悛劭、施銘育二人均有證據能力。
二、此外，本院認定犯罪事實所憑之供述證據及非供述證據，檢
    察官、被告二人及辯護人於本院準備程序均同意作為本案證
    據（本院卷第131至134頁、147至149頁），且迄本院言詞辯
    論終結前均未聲明異議，無證據足認係公務員違背法定程序
    所取得，亦無顯不可信或不得作為證據之情形，經本院於審
    判期日依法進行調查提示，亦均有證據能力。至於未經本院
    採為證明被告有罪之資料，無庸贅予探究其證據能力，合先
    敘明。
貳、實體方面：
一、認定事實所憑之證據及理由：
　㈠訊據上訴人即被告施銘育、吳悛劭固均坦承於上揭時、地與
    告訴人蔡承哲發生衝突後，經告訴人交付金項鍊1條之事實
    ，惟均矢口否認有何強制之犯行，均辯稱：告訴人是自願交
    付金項鍊，其二人並無施以任何強暴或脅迫等語。
　㈡經查：
　⒈被告施銘育、吳悛劭於108年3月11日上午8時10分許，在臺北
    市○○區○○○路000巷00號地下1樓LV旅店206號包廂，分持西瓜
    刀、折疊刀與告訴人發生衝突後，經林博涵居中協調，達成
    協議由告訴人向被告施銘育賠償3萬元，告訴人遂委託林博
    涵持提款卡至附近自動櫃員機領錢，然因帳戶餘額不足，嗣
    告訴人將所配戴之金項鍊1條取下交給被告吳悛劭，並由吳
    悛劭轉交施銘育收執等情，均為被告施銘育、吳悛劭坦承不
    諱，核與告訴人蔡承哲於偵訊時之指證情節大致相合（詳下
    述），且有證人林博涵於偵訊及原審審理時之證述可參（偵
    8064卷第359至361頁、原審卷二第200至205頁），及現場照
    片暨平面圖（偵8064卷第131至133頁）、附近監視錄影畫面
    翻拍照片（偵8064卷第115至126頁）可稽，此部分事實首堪
    認定。
　⒉關於告訴人交付金項鍊之過程，其於偵訊時指證：當天發生
    衝突後，確實有談好要以3萬元解決這件事，我有請林博涵
    去提錢，結果林博涵打電話說我戶頭內錢不夠，我就轉告被
    告吳悛劭（綽號「阿朋」）、施銘育（綽號「花尚」），因
    為我戶頭沒有錢，被告吳悛劭、施銘育拿刀架著我，把我的
    項鍊拿走等語（偵8064卷第260頁），已表明當時並非自願
    交付金項鍊，乃遭受持刀脅迫。對照被告吳悛劭於偵訊時所
    供：（為何告訴人要把金項鍊拿下來？）因告訴人嚇到了，
    被告施銘育拿西瓜刀一直追著他；當時有討論以3萬元解決
    衝突，告訴人拿提款卡請林博涵去領3萬元，後來告訴人向
    被告施銘育表示戶頭沒有錢，之後被告施銘育才拿刀去嚇告
    訴人，告訴人把金項鍊拿下來給我，是在施銘育拿刀嚇完告
    訴人之後等語(偵8064卷第356至357頁），亦稱係因被告施
    銘育以西瓜刀威嚇告訴人後，告訴人始交付金項鍊予被告吳
    悛劭。據此，足認告訴人上開指證非屬子虛，其當時至少遭
    受被告施銘育以西瓜刀脅迫，在自由意志遭壓制之下，始將
    金項鍊取下交給被告吳悛劭。佐以被告施銘育起初於108年3
    月28日警詢時，經警方詢問告訴人金項鍊遭取走之事，竟稱
    「完全沒有這回事」等語，而未為任何說明（偵8064卷第19
    頁）；翌（29）日偵訊時，經檢察官詢問當時有無看見告訴
    人配戴金項鍊，仍推稱「我沒有注意」等語（偵8064卷第19
    8頁）；嗣於108年3月29日原審羈押訊問、同年4月16日警詢
    時，雖供承告訴人有將金項鍊交給吳悛劭，惟謊稱該項鍊係
    在吳悛劭身上云云（偵8064卷第211頁、308頁）；迄108年5
    月8日偵訊、同年月22日原審羈押訊問時，始坦承：吳悛劭
    有將告訴人的金項鍊拿給我等語（偵8064卷第370頁、原審
    卷一第53頁）。核其一再掩飾告訴人當場交付金項鍊，及吳
    悛劭已將該項鍊轉交其收執之事實，益見情虛，因認告訴人
    及吳悛劭前開相符之指述可採，即告訴人當時確遭受被告施
    銘育以西瓜刀脅迫，始交付所配戴之金項鍊1條。被告二人
    辯稱告訴人是自願交付該項鍊云云，核屬卸責之詞，不足採
    信。
　⒊至於告訴人雖於原審審理時改稱：當天我們打架互毆，沒有
    印象被告二人有持兇器，我應該沒有受傷，我將提款卡交給
    林博涵領不到錢後，他們問我怎麼還錢，由我提議把我身上
    的項錬交給被告施銘育抵債，是出於我自己的自由意志，當
    時被告二人沒有拿西瓜刀或折疊刀云云（原審卷一第310至3
    13頁）。惟非但與告訴人自己先前於偵訊時之指證矛盾，亦
    與被告二人供詞有所不合，顯係事後因與被告二人調解成立
    （原審卷一第209至210頁），無意繼續追究，而為迴護被告
    二人之不實說詞，無從撼動上開事實認定。又告訴人之陳述
    有部分前後不符，或相互間有所歧異時，究竟何者為可採，
    法院仍得本其自由心證予以斟酌，非謂一有不符，即應認其
    全部均為不可採信，若其基本事實之陳述，果與真實性無礙
    時，則仍非不得予以採信。本案告訴人於偵訊時之指證，經
    勾稽比對被告二人之供詞，足認其當時確有遭受被告施銘育
    以西瓜刀脅迫，始交付所配戴之金項鍊1條，已如前述，縱
    因事後無意繼續追究，於審理時迴護被告二人，致出現前後
    指訴內容不符之情形，本院仍應勾稽相關事證予以斟酌，不
    能率謂其全部指訴均一概不可採信。而告訴人案發前是否吸
    用「笑氣」，與本案犯罪成立與否無涉，且無從推斷是否已
    達影響告訴人記憶能力之程度，亦不能當然採為有利於被告
    二人之論據。辯護人以告訴人之指訴前後不一、案發前有吸
    用笑氣等由，主張其指證均不足採，並謂本案欠缺補強證據
    等語，均無可採。又依被告施銘育所供：事後告訴人有問我
    是否要返還金項鍊，我表示好等語（偵8064卷第308頁），
    因此，告訴人未立即報案，嗣見被告施銘育遲不返還金項鍊
    後，始出面報警處理，並無明顯違反情理。辯護人以告訴人
    未立即報案，並引用其於原審審理時迴護被告二人之言，認
    告訴人有挾怨報復之動機云云，亦不足採。
　⒋按共同正犯之數行為人，在合同意思範圍以內，各自分擔犯 
    罪行為之一部，相互利用他人之行為，以達其犯罪目的者，
    即應對全部發生之結果，共同負責。共同正犯之成立，祇須
    具有犯意之聯絡及行為之分擔，既不問犯罪動機起於何人，
    亦不必每一階段均有參與。其意思之聯絡不限於事前有協議
    ，僅於行為當時有共同犯意之聯絡者，亦屬之。而表示之方
    法，不以明示通謀為必要，即相互間有默示之合致，亦無不
    可。查被告施銘育、吳悛劭當天分持西瓜刀、折疊刀與告訴
    人發生衝突後，經林博涵居中協調，達成協議由告訴人向被
    告施銘育賠償3萬元，嗣於得知告訴人之帳戶餘額不足而無
    法提領金錢後，為逼迫告訴人提供財物擔保履行上開協議，
    由被告施銘育持西瓜刀威嚇告訴人，被告吳悛劭同在現場，
    並收受告訴人交付之金項錬1條後轉交被告施銘育，顯係在
    旁盯視助勢，足認其二人均係以自己犯罪之意思，共同實行
    使告訴人行無義務之事，且觀諸其等脅迫之手法，足以壓制
    告訴人之自由意志，而達成犯罪之目的，是其二人有共同犯
    意聯絡及行為分擔，至為灼然，自應就全部犯罪結果共同負
    責。
　㈢從而，本案事證明確，被告二人之犯行均堪認定。
二、論罪科刑及撤銷改判之理由：
　㈠被告二人行為後，刑法第304條第1項固於108年12月25日修正
    公布，同年月27日生效施行，惟僅調整罰金數額之規範方式
    （修正前條文定為「3百元」，並依刑法施行法第1條之1第2
    項前段提高30倍為9千元；修正後則逕定為「9千元」），其
    犯罪構成要件及處罰內容實質上均無變動，不生新舊法比較
    適用問題，而應依一般法律適用原則，逕適用修正後之現行
    規定。是核被告二人所為，均係犯刑法第304條第1項之強制
    罪。就上開犯行，其二人間有犯意聯絡及行為分擔，均為共
    同正犯。
　㈡公訴人雖認本案被告二人均係涉犯刑法第330條第1項之攜帶
    兇器強盜罪嫌。惟按刑法上之強盜罪，以意圖為自己或第三
    人不法所有，為其構成要件之一，若本於其他目的扣留他人
    物品，而非出於不法所有之意思者，即與強盜罪之要件不合
    。依告訴人於偵訊時所證：當天發生衝突後，確實有談好要
    以3萬元解決這件事，我有請林博涵去提錢等語（偵8064卷
    第260頁）。佐以證人林博涵亦證稱：在場有談和解，我有
    聽他們說要以3萬元解決，告訴人主動要我幫忙拿提款卡去
    領錢等語（偵8064卷第360頁）。堪認被告二人辯稱本案告
    訴人交付金項鍊之前，其等在林博涵居中協調下，已達成協
    議由告訴人向被告施銘育賠償3萬元，告訴人並委託林博涵
    持提款卡至附近自動櫃員機領錢等語，並非虛構。據此，被
    告二人於得知告訴人之帳戶餘額不足而無法提領金錢後，為
    迫使告訴人提供財物擔保履行上開協議，而共同實行上述行
    為，固有違反告訴人之意願，惟難認有意圖為自己或第三人
    不法所有之主觀犯意，依上開說明，與強盜罪之構成要件不
    合。此外，公訴人未能提出其他證據，以證明被告二人確有
    基於意圖為自己或第三人不法所有而強取告訴人財物或使之
    交付之情事，無從率以加重強盜罪相繩。惟因二者迫使告訴
    人交付財物之基本社會事實相同，且經本院踐行告知程序（
    本院卷第184頁），無礙被告二人之訴訟防禦權，爰變更起
    訴之法條。
　㈢被告施銘育前因犯施用毒品罪，經臺灣新北地方法院以106年
    度簡字第124號判處有期徒刑2月確定，已於106年10月5日易
    科罰金執行完畢。另被告吳悛劭前因犯施用毒品等罪，分別
    經臺灣新北地方法院以102年度簡字第3993號判處有期徒刑4
    月、以105年度簡字第5959號判處有期徒刑3月確定，於103
    年7月19日、106年9月2日執行完畢等情，有本院被告前案紀
    錄表可憑。被告二人各於有期徒刑執行完畢後5年內，故意
    再犯本案有期徒刑以上之罪，均成立累犯。又司法院釋字第
    775號解釋，依解釋文及理由之意旨，係指構成累犯者，不
    分情節，一律加重最低本刑，於不符合刑法第59條所定要件
    之情形下，致生行為人所受之刑罰超過其所應負擔罪責之個
    案，不符罪刑相當原則、比例原則。於此範圍內，在修正前
    ，為避免發生上述罪刑不相當之情形，法院就該個案應裁量
    是否加重最低本刑。考量被告二人前因施用毒品等，經判處
    罪刑確定，仍不思悛悔，執行完畢後5年內，聯手再犯本案
    強制罪，考量所犯罪質及衝突原因，難認無特別惡性及對刑
    罰反應力薄弱情事，依其二人之累犯及犯罪情節，並無上開
    解釋所指應不予加重最低本刑以符合罪刑相當原則之情形，
    所犯上開之罪，均應依刑法第47條第1項規定加重其刑。
　㈣原審未詳為勾稽審認，遽以卷內事證尚不足以證明被告犯罪
    為由，而為被告二人均無罪之判決，尚有未洽。檢察官提起
    上訴，指摘原判決不當，為有理由，應由本院撤銷改判之。
    爰審酌被告二人不思循理性方式處理協議事項，竟持刀脅迫
    告訴人交付財物以供擔保，毫不尊重告訴人之自由意志，且
    行為暴戾，對於告訴人之人身安全造成相當危害，惟念其二
    人已於原審審理時與告訴人調解成立，連帶賠償告訴人之損
    害，有調解筆錄可憑（原審卷一第209至210頁），並考量犯
    罪之動機、目的、手段、分工情形、涉案程度、犯後態度，
    兼衡其等教育程度、工作收入情形、家庭生活狀況（原審卷
    二第212頁、本院卷第191頁）等一切情狀，各量處被告施銘
    育有期徒刑4月、被告吳悛劭有期徒刑3月，並均諭知易科罰
    金之折算標準。被告二人持以犯案之西瓜刀等物，並未扣案
    ，無證據足認目前仍存在，且非屬違禁物，爰不予宣告沒收
    ，附此敘明。
參、被告吳悛劭經合法傳喚，無正當理由不到庭，爰不待其陳述
    ，逕行判決。
據上論斷，應依刑事訴訟法第369條第1項前段、第364條、第299
第1項前段、第300條、第371條，刑法第28條、第304條第1項、
第47條第1項、第41條第1項前段，刑法施行法第1條之1第1項，
判決如主文。
本案經檢察官林希鴻提起公訴，檢察官孟令士提起上訴，檢察官
卓俊吉到庭執行職務。
中　　華　　民　　國　　110 　年　　1 　　月　　28　　日
              　　刑事第六庭    審判長法　官  劉方慈
                                      法　官  許曉微
                                      法　官  朱嘉川
以上正本證明與原本無異。
如不服本判決，應於收受送達後20日內向本院提出上訴書狀，其
未敘述上訴之理由者並得於提起上訴後20日內向本院補提理由書
（均須按他造當事人之人數附繕本）「切勿逕送上級法院」。
                                      書記官  尤朝松
中　　華　　民　　國　　110 　年　　1 　　月　　29　　日
附錄本案論罪科刑法條全文：
中華民國刑法第304條
以強暴、脅迫使人行無義務之事或妨害人行使權利者，處3年以
下有期徒刑、拘役或9千元以下罰金。
前項之未遂犯罰之。